【裁判字號】    95,勞上易,14
【裁判日期】    950802
【裁判案由】    給付退休金等
【裁判全文】
臺灣高等法院臺中分院民事判決        95年度勞上易字第14號
上  訴  人  台中魚市場股份有限公司
法定代理人  甲○○○
訴訟代理人  王叔榮律師
複  代理人  魏其村律師
被  上訴人  乙○○○
訴訟代理人  王揚銘律師
上列當事人間請求給付退休金等事件，上訴人對於民國95年3月
23日臺灣臺中地方法院94年度勞訴字第107號第一審判決提起上
訴，本院於95年7月19日言詞辯論終結，判決如下：
    主  文
上訴駁回。
第二審訴訟費用由上訴人負擔。
    事實及理由
一、被上訴人起訴主張：伊自民國（下同）六十九年十月一日起
    至九十四年五月三十一日止，受僱於上訴人從事魚類分類工
    作，而伊係三十六年七月四日出生，因伊工作十五年以上且
    年滿五十五歲，符合勞動基準法第五十三條第二款所規定之
    得自請退休條件，伊遂於九十四年五月三十一日以存證信函
    通知上訴人終止系爭勞動契約，並請求給付退休金。伊離職
    前六個月（九十三年十二月一日起至九十四年五月三十一日
    止）之薪資分別為九十四年五月份新台幣（下同）一萬三千
    三百三十一元、同年四月份一萬五千零六十二元、同年三月
    份一萬八千四百二十九元、同年二月份一萬六千一百三十五
    元、同年一月份一萬五千四百四十四元、九十三年十二月份
    二萬五千一百九十一元。因伊上開工作年資中自六十九年十
    月一日起至七十三年七月三十一日止共三年十月，係在勞動
    基準法施行之前，其退休金之給與係適用農產品批發市場管
    理辦法之規定，上訴人應給與伊五‧七五個基數之退休金，
    故上訴人應給付伊九萬八千一百五十三元，上開工作年資其
    中自七十三年八月一日起至九十四年五月三十一日止共二十
    年十月，係在勞動基準法施行之後，其退休金之給與係適用
    勞動基準法之規定，上訴人應給與伊三十六個基數之退休金
    ，伊退休前六個月平均工資為一萬七千零七十元元，故上訴
    人應給付伊六十一萬四千五百二十元。則上訴人應給付伊退
    休金共七十一萬二千六百七十三元，迭經催索及台中市政府
    協調，上訴人均拒不給付等情，爰依農產品批發市場管理辦
    法及勞動基準法等規定，起訴聲明求為判決：上訴人應給付
    被上訴人七十一萬二千六百七十三元，及自九十四年六月十
    六起至清償日止，按年息百分之五計算之利息之判決（原審
    判准上訴人應給付被上訴人六十七萬四千五百一十元及九十
    四年七月一日起至清償日止之法定遲延利息，其餘之訴駁回
    ，被上訴人對駁回部分，未據聲明不服）。
二、上訴人則以：伊非以營利為目的之公司，並無營利收入，而
    僅就經營管理上所需向貨主或承銷人，依主管機關所訂之標
    準收取代辦費或管理費，農產品市場交易法第九條、第十三
    條、第二十七條定有明文。且伊依農產品交易法第二十六條
    第一項規定，僅代理全體魚貨供應商僱請魚類分裝工，處理
    魚貨分級分裝事宜，其等分魚工之報酬係自各供應商之交易
    貨款支出，伊僅有「代收代付」之權。因被上訴人並非伊編
    制內員工，伊除代理魚貨供應商支付工資外，對被上訴人所
    服勞務並無考核、獎懲之權，且被上訴人係依供應商指示處
    理魚貨分級分類而受其監督，故被上訴人對伊無經濟上從屬
    性，亦無組織上從屬性，兩造間並無僱傭關係存在。另伊雖
    為被上訴人辦理勞工保險係基於權宜；因係「代收代付」，
    故扣繳憑單亦記載「其他所得」，而非薪資所得。其次，縱
    認被上訴人受僱於伊，被上訴人仍持續於上伊營業所擔任分
    魚工，兩造勞僱關係仍存續中，被上訴人亦無退休金請求權
    。又若本院認伊應給付被上訴人退休金，然依農產品市場交
    易法第十四條第三項規定，所授權公佈實施農產品批發市場
    管理辦法第四十三條第一項規定，市場人員之退休金最高總
    數仍以四十五個月薪資額為限，該規定係勞動基準法第五十
    五條之特別規定，自應優先適用，而被上訴人任職之最後一
    個月薪資為一萬三千三百三十一元，服務年資為二十三年七
    月又十七天，以年資二十三年計，每一年資給付一．五個基
    數，故被上訴人僅得請求伊給付四十五萬九千九百二十元等
    語，資為抗辯。
三、兩造爭點協商及不爭之事實：
(一)、被上訴人自六十九年十月一日起至九十四年五月三十一日止
    ，在上訴人營業所從事魚類分類工作。
(二)、被上訴人係民國三十六年七月四日出生，被上訴人於九十四
    年五月三十日以工作十五年以上，且年滿五十五歲為由，以
    存證信函通知上訴人終止系爭勞動契約，並請求給付退休金
    。
(三)、被上訴人離職前六個月（九十三年十二月一日起至九十四年
    五月三十一日止）之薪資分別為九十四年五月份一萬三千三
    百三十一元、九十四年四月份一萬五千零六十二元、九十四
    年三月份一萬八千四百二十九元、九十四年二月份一萬六千
    一百三十五元、九十四年一月份一萬五千四百四十四元、九
    十三年十二月份二萬五千一百九十一元，被上訴人退休前六
    個月平均工資為一萬七千零七十元。
(四)、兩造對被上訴人於七十三年七月三十一日（即勞動基準法施
    行前）任職前退休金請求權，同意依據為七十九年二月十四
    修正公布之農產品批發管理辦法四十三條規定計算金額。
四、兩造爭執事項：
(一)、本件兩造爭執事項，厥為一、被上訴人為上訴人之受僱人。
    二、若被上訴人為上訴人受僱人，則被上訴人於七十三年八
    月一日（即勞動基準法施行後）後之退休金基數是依勞動基
    準法或農產品批發管理辦法計算？
(二)、按勞工，謂受雇主僱用從事工作獲致工資者；雇主，謂僱用
    勞工之事業主、事業經營之負責人或代表事業主處理有關勞
    工事務之人，勞動基準法第二條第一、二款定有明文。次按
    勞工工作十五年以上年滿五十五歲者，得自請退休，勞動基
    準法第五十三條第一款所明定。前開法條之立法精神，無非
    基於勞工之立場，為防止雇主不願核准已達一定年資、年齡
    之勞工自請退休之弊端，而賦予勞工得自請退休之權利，使
    符合該條規定要件之勞工於行使自請退休之權利時，即發生
    終止勞動契約之效力，而無須得相對人即雇主之同意；故勞
    工依該法自請退休時，勞雇雙方之勞動契約即可終止，勞工
    自請退休之權利為契約終止權之一種，而終止權又屬形成權
    之一種，形成權於權利人行使時，即發生形成之效力，不必
    得相對人之同意（最高法院八十八年度台上字第六八號判決
    參照）。是上訴人主張，被上訴人請求退休金後，再任上訴
    人公司從事魚類分類工，即不得請求本件退休金云云，為不
    足採。
(三)、上訴人辯稱伊非以營利為目的之公司，並無營利收入，僅就
    經營管理上所需向貨主或承銷人而已，且被上訴人並非伊編
    制內員工，伊除代理魚獲供應商支付工資外，對被上訴人所
    服勞務並無考核、獎懲之權，被上訴人對伊無經濟上從屬性
    ，亦無組織上從屬性，兩造間並無僱傭關係存在等語。惟查
    本件被上訴人受僱於上訴人從事工作獲取工資，有台中市魚
    市場員工薪津袋、工資表、存款存摺節影本、各類所得扣繳
    暨免扣繳憑單、勞工保險被保險人投保資料表等在卷可證，
    上訴人對被上訴人之薪資由其支付之事實，亦不爭執，是則
    被上訴人即為上開規定所稱之勞工，上訴人則為上開所稱雇
    主，應可認定。上訴人抗辯兩造間並無僱傭關係云云，自不
    可採。次查被上訴人係三十六年七月四日出生，及被上訴人
    於九十四年五月三十一日以工作十五年以上，且年滿五十五
    歲為由，以存證信函通知上訴人終止系爭勞動契約，並請求
    給付退休金，有被上訴人提出存證信函影本一份為證，並為
    上訴人不爭執，為此，被上訴人在上訴人公司工作滿十五年
    以上，且年滿五十五歲以上，已符合前開自請退休之要件，
    自得隨時提出退休之申請，且無須雇主即上訴人之同意，堪
    認被上訴人聲請退休符合前開勞動基準法自請退休之規定，
    並得請求上訴人給退休金。
(四)、上訴人復謂，依農產品市場交易法第十四條第三項規定，所
    授權公佈實施農產品批發市場管理辦法第四十三條第一項規
    定，市場人員之退休金最高總數仍以四十五個月薪資額為限
    ，該規定係勞動基準法第五十五條之特別規定，自應優先適
    用勞動基準法等語，惟按勞動基準法第八十四條之二規定，
    「勞工工作年資自受僱之日起算，適用本法前之工作年資，
    其資遣費及退休金給與標準，依其當時應適用之法令規定計
    算；當時無法令可資適用者‧依各該事業單位自訂之規定或
    勞雇雙方之協商計算之。適用本法後之工作年資，其資遣費
    及退休金給與標準，依第十七條及第五十五條規定計算。」
    ，即僅在勞動基準法施行前始適用當時之法律，對勞動基準
    法施行後仍應適用勞動基準法計算退休金，是上訴人之上開
    抗辯，為不足取。是此，被上訴人自六十九年十月一日起至
    九十四年五月三十一日止，於上訴人營業所從事魚類分類工
    作，為兩造所不爭執，且被上訴人係受僱於上訴人公司，已
    如前述。則被上訴人之前開工作年資在勞動基準法公布生效
    （七十三年七月三十日公布施行，同年八月一日生效）之前
    ，即六十九年十月一日起至七十三年七月三十一日止，共三
    年十月，其退休金之給與係適用農產品批發市場管理辦法第
    四十三條第一項規定，已為兩造爭點協商；在勞動基準法公
    布施行生效之後，即七十三年八月一日起至九十四年五月三
    十一日止共二十年十月，依前開說明，其退休金之給與係適
    用勞動基準法之規定，亦可認定。
(五)、另按市場人員之退休金，以其在職最後月支薪額為計算基準
    ，依服務市場年資，每滿一年按一個半月薪額數計發，但最
    高總數以四十五個月薪額為限；勞工退休金之給與，按其工
    作年資，每滿一年給與二個基數，但超過十五年之工作年資
    ，每滿一年給與一個基數，最高總數以四十五個基數為限，
    未滿半年者以半年計，滿半年者以一年計，農產品批發市場
    管理辦法第四十三條第一項、勞動基準法第五十五條第一項
    第一款分別定有明文。而勞動基準法第五十五條第二項及第
    二條第四款之規定，勞工退休金基數之標準，係指核准退休
    時一個月平均工資；所稱平均工資，謂計算事由發生之當日
    前六個月內所得工資總額除以該期間之總日數所得之金額。
    查：
１、被上訴人在勞動基準法公布生效之前之工作年資共三年十月
    ，其退休金之給與應適用農產品批發市場管理辦法第四十三
    條第一項規定，已如前述。而被上訴人在職最後月支薪額為
    九十四年五月之一萬三千三百三十一元，亦為兩造所不爭，
    則依前開農產品批發市場管理辦法規定計算，上訴人應給付
    被上訴人為五萬九千九百九十元〔計算方式為：3×（13,
    331×1‧5）＝59,990。小數點以下4捨5入，其餘10月因未
    滿1年，無從計算〕。
２、被上訴人在勞動基準法公布施行生效之後，即七十三年八月
    一日起至九十四年五月三十一日止共二十年十月，依前開說
    明，其退休金之給與係適用勞動基準法之規定，亦如前述。
    則依前開規定，被上訴人請求上訴人給與三十六個基數之退
    休金，自無不合。且被上訴人退休前六個月之平均工資為一
    萬七千零七十元，為兩造所不爭，亦堪信為真實。則於勞動
    基準法公布施行生效之後，上訴人應給與被上訴人之退休金
    為六十一萬四千五百二十元（計算方式為：17,070×36＝
    614,520）。
３、基上，被上訴人共得請求上訴人給付退休金六十七萬四千五
    百一十元（計算方式為：59,990＋614,520＝674,510元）。
五、綜上所述，被上訴人依勞動基準法、農產品批發市場管理辦
    法規定之法律關係，請求上訴人給付退休金六十七萬四千五
    百一十元，及自九十四年七月一日起至清償日止，按年息百
    分之五計算之利息，為有理由，應予准許。是則原審就此部
    分為上訴人勝訴判決，於法並無不合。上訴意旨指摘此部分
    原判決不當，求予廢棄改判，為無理由，應予駁回其上訴。
六、據上論結，本件上訴為無理由，依民事訴訟法第四百四十九
    條第一項、第七十八條，判決如主文。
中    華    民    國    95    年    8     月    2     日
                      民事第七庭審判長法  官  袁再興
                                      法  官  吳惠郁
                                      法  官  盧江陽
以上正本係照原本作成。
均不得上訴。
                                      書記官  陳玫伶
中    華    民    國    95    年    8     月    2     日
                                                      Ｈ


司法院資訊處製作；財團法人民間司法改革基金會備份。
